臺灣高等法院民事判決　　　　　　　　99年度上易字第1032號
上　訴　人　王禮瑞
　　　　　　王雪嬌
　　　　　　陳雲榮
共　　　同
訴訟代理人　胡世斌律師
被 上訴 人　林劉明珠
訴訟代理人　羅廷祥律師
上列當事人間債務人異議之訴等事件，上訴人對於中華民國99年
8月23日臺灣板橋地方法院99年度訴字第1599 號第一審判決提起
上訴，本院於100年1月11日言詞辯論終結，判決如下：
    主  文
上訴駁回。
第二審訴訟費用由上訴人負擔。
    事實及理由
一、上訴人起訴主張：被上訴人以原法院98年度訴字第38號及本
    院98年度上易字第637 號民事判決（下稱原確定終局判決）
    為執行名義（下稱系爭執行名義），向原法院民事執行處（
    下稱執行法院）聲請對上訴人王禮瑞、王雪嬌（下分別以姓
    名稱之）強制執行，執行法院以99年度司執字第50688 號強
    制執行事件受理（下稱系爭執行程序），執行法院於民國99
    年6 月25日對王禮瑞、王雪嬌核發執行命令（下稱系爭執行
    命令），命王禮瑞應將坐落台北縣新莊市○○段376 地號土
    地（下稱系爭土地）上如原確定終局判決附圖一編號376-A0
    01所示，面積21.64 平方公尺之雨庇（下稱系爭雨庇）拆除
    ；王雪嬌應將系爭土地上如原確定終局判決附圖二斜線部分
    面積4.21平方公尺土地（下稱系爭命返還土地）返還被上訴
    人，否則依法強制執行。惟系爭土地雖為被上訴人所有，然
    被上訴人於65年間出具土地使用同意書與建商合建住宅，為
    增加合建住宅之價值，設置新北市○○區○○路125 巷道路
    ，供作兩側80戶住家出入主要通道，而形成既成道路之公用
    地役權，並經新北市政府建設局編列為法定空地，被上訴人
    對系爭土地之所有權，在公法上已受嚴格限制，不得另為違
    背公益目的，或以損害他人為主要目的之相反主張。拆除系
    爭雨庇不惟對王禮瑞造成損害，且對不特定對象之第三人造
    成不便，屬濫權行為。且系爭雨庇位於王禮瑞所有新北市○
    ○區○○街73號1樓（下稱系爭房屋）公共樓梯上方2.63 平
    方公尺部分，係王禮瑞鄰居出資裝置，並非王禮瑞所有；其
    餘部分雖為王禮瑞所出資搭設，惟王禮瑞於74年間返回馬祖
    經營魚貨生意，已將系爭房屋出租予王雪嬌使用迄今，承租
    範圍除系爭房屋外，尚包括系爭雨庇，王雪嬌係實際使用系
    爭雨庇之人，依買賣不破租賃法理，自有權使用，系爭執行
    名義之效力，不及於王雪嬌。另王雪嬌自收受系爭執行名義
    判決後，即不再占用系爭命返還土地，上訴人陳雲榮（下稱
    陳雲榮）為王雪嬌之子，見該土地無人占有，遂以自主占有
    之意思設置攤位營業，占有該土地，陳雲榮係基於自主占有
    設攤營業之意思占有該土地，且其占有該土地，並非系爭執
    行名義判決效力所及。就系爭執行命令命王禮瑞應拆除系爭
    雨庇部分，王禮瑞依強制執行法第14條、第14條之1第1項規
    定，提起債務人異議之訴，並為公共利益代位第三人，依同
    法第15條規定，提起第三人異議之訴；王雪嬌依同法條提起
    債務人及第三人異議之訴。就系爭執行命令命王雪嬌應將系
    爭命返還土地返還被上訴人部分，王禮瑞、陳雲榮依同法第
    15條規定，提起第三人異議之訴。請求判決撤銷系爭執行命
    令中關於命王禮瑞應拆除系爭雨庇及王雪嬌應將系爭命返還
    土地返還被上訴人之執行程序等語。原審為上訴人敗訴之判
    決，上訴人不服，提起上訴並聲明：(一)原判決廢棄。(二)請求
    判決撤銷系爭執行命令中，關於王禮瑞應拆除系爭雨庇之執
    行程序。(三)請求判決撤銷系爭執行命令中，關於王雪嬌應將
    系爭命返還土地返還被上訴人之執行程序。
二、被上訴人則以：上訴人所提異議之原因事實，均屬系爭執行
    名義成立前原確定終局判決法院言詞辯論終結前已存在之事
    由，並非執行名義成立後或言詞辯論終結後所發生者，不符
    強制執行法第14條第1 項所定債務人異議之訴之要件。且王
    禮瑞即為系爭執行名義確定終局判決所載債務人，並非強制
    執行法第4條之2第1 項所指訴訟繫屬後為當事人之繼受人及
    為當事人或其繼受人占有請求之標的物之人，其併行主張依
    強制執行法第14條之1 規定，提起債務人異議之訴，核與上
    開規定要件不合。再者，王禮瑞對於系爭土地並無足以排除
    強制執行之權利，自不得提起第三人異議之訴。另王雪嬌並
    非系爭雨庇之權利繼受人，即非訴訟繫屬後為王禮瑞占有該
    執行標的物之人，系爭執行命令僅命王禮瑞拆除而未命王雪
    嬌拆除，是王雪嬌所提本件債務人異議之訴，核與強制執行
    法第14條之1第1項規定之要件不合，又王雪嬌對於系爭雨庇
    並無足以排除強制執行之權利，因而不符合第三人異議之訴
    之要件。陳雲榮對於系爭命返還土地，亦無足以排除強制執
    行之權利，不符合第三人異議之訴之要件等語，資為抗辯。
    原審為被上訴人勝訴之判決，被上訴人對於上訴人之上訴則
    聲明駁回上訴。
三、經查：本件被上訴人持系爭執行名義，聲請系爭執行程序，
    原法院核發系爭執行命令，命王禮瑞應拆除系爭雨庇，王雪
    嬌應將系爭命返還土地返還被上訴人，為兩造所不爭執，並
    經本院依職權調閱原法院99年度司執字第50688 號強制執行
    卷，核閱無訛，應堪信為真實。
四、按執行名義成立後，如有消滅或妨礙債權人請求之事由發生
    ，債務人得於強制執行程序終結前，向執行法院對債權人提
    起異議之訴。如以裁判為執行名義時，其為異議原因之事實
    發生在前訴訟言詞辯論終結後者，亦得主張之，強制執行法
    第14條第1項定有明文。又按強制執行法第14條第1項後段所
    謂發生於前訴訟言詞辯論終結後之異議原因事實，仍須在實
    體法上足以使依為執行名義之判決所命履行之請求向後歸於
    消滅或罹於不能行使之障礙，始足當之；若純以事實審言詞
    辯論終結前所未及提出之攻擊防禦方法，指摘債權人之請求
    自始不當，仍不得執以訴請撤銷強制執行程序。故在以確定
    判決為執行名義時，因其既判力之基準時係事實審言詞辯論
    終結時，其異議之事由須發生於確定判決事實審言詞辯論之
    後，始足當之，至於既判力基準時前，已存在之異議事由，
    不問債務人是否知悉，有無主張，均不得於債務人異議之訴
    再為主張。而所謂消滅或妨礙債權人請求之事由，係指可使
    執行名義所載實體上請求權之全部或一部失其存在或暫難行
    使之事由。經查：本件王禮瑞、王雪嬌主張：系爭土地為既
    成道路，供公眾使用，具有公用地役關係存在，被上訴人訴
    請返還有違誠信原則，即屬濫權行為；被上訴人默示並容忍
    系爭房屋1 樓結構向外延伸搭設系爭雨庇，無礙於被上訴人
    所有權行使，被上訴人有容忍義務，被上訴人請求判令王禮
    瑞拆除系爭雨庇，屬權利濫用，公用樓梯間出入口上方雨庇
    部分，並非王禮瑞所搭設，王雪嬌承租王禮瑞所有系爭房屋
    作為店舖使用迄今等抗辯事由，均係系爭執行名義成立前，
    原確定終局判決言詞辯論終結前已存在，經其等於該訴訟程
    序中提出，經法院論斷而為判決，有原法院98年度訴字第38
    號及原確定終局判決判決書影本可稽（見本院卷第68至79頁
    、原審卷第17至23頁），王禮瑞、王雪嬌所主張之事由，既
    在執行名義成立以前即已存在，揆諸前開法條，自非債務人
    異議之訴所能救濟，其等以此為由，提起債務人異議之訴，
    自無理由。
五、次按債務人對於債權人依強制執行法第4條之2規定聲請強制
    執行，如主張非執行名義效力所及者，得於強制執行程序終
    結前，向執行法院對債權人提起異議之訴，強制執行法第14
    條之1第1項定有明文。是以須執行債權人依強制執行法第4
    條之2 規定對於確定終局判決當事人以外之執行名義效力所
    及之人聲請強制執行，該人主張其非執行名義效力所及時，
    方得提起此異議之訴以資解決。經查：本件被上訴人持系爭
    執行名義，聲請系爭執行程序，王禮瑞、王雪嬌均係系爭執
    行名義原確定終局判決之當事人（見原審卷第13頁），非屬
    強制執行法第14條之1第1項規定之範疇，王禮瑞、王雪嬌主
    張依該法第14條之1第1項規定提起異議之訴，自屬無據。
六、又按第三人就執行標的物有足以排除強制執行之權利者，得
    於強制執行程序終結前，向執行法院對債權人提起異議之訴
    ，強制執行法第15條定有明文。所謂就執行標的物有足以排
    除強制執行之權利者，係指對於執行標的物有所有權、典權
    、留置權、質權存在情形之一者而言，並不包括事實上之占
    有、處分權及租賃權在內。王雪嬌以所承租之系爭房屋包括
    系爭雨庇（指對於執行標的物有租賃權），陳雲榮以自主占
    有之意思占有系爭命返還土地（指對於執行標的物有事實上
    之占有）為由，提起第三人異議之訴，揆諸上開說明，洵非
    有據。另王禮瑞主張提起第三人異議之訴，並未提出其有何
    足以排除強制執行之權利，僅援引系爭執行名義成立前訴訟
    程序審理中所提出之攻擊、防禦方法於本件中再次主張並稱
    本於維護公益目的，代位第三人名義提起云云，並未主張其
    有何代位第三人提起本件訴訟之權源及必要，其代位提起本
    件第三人異議之訴，顯無理由。
七、綜上所述，上訴人依強制執行法第14條第1項、第14條之1第
    1 項及第15條規定，提起異議之訴，請求撤銷系爭執行命令
    中，關於王禮瑞應拆除系爭雨庇、王雪嬌應將系爭命返還土
    地返還被上訴人之執行程序，為無理由，不應准許。從而，
    原審不經言詞辯論而為上訴人敗訴之判決，並無不合，上訴
    意旨指摘原判決不當，求予廢棄改判，為無理由，應予駁回
    。
八、兩造其餘之攻擊或防禦方法及未經援用之證據，經本院斟酌
    後，認為均不足以影響本判決之結果，自無逐一詳予論駁之
    必要，至於其請求本院調查系爭命返還土地是否為公用停車
    空間，被上訴人如何能請求返還乙節，本院認無調查必要，
    併此敘明。
九、據上論結，本件上訴為無理由，依民事訴訟法第449條第1項
    、第78條、第85條第1項本文，判決如主文。
中    華    民    國   100    年    1     月    31    日
                   民事第四庭
                       審判長法  官 張劍男
                             法  官 翁昭蓉
                             法  官 陳靜芬
正本係照原本作成。
不得上訴。
中    華    民    國   100    年    2     月    1     日
                            書記官  應瑞霞